【裁判字號】    97,交聲,105
【裁判日期】    970630
【裁判案由】    違反道路交通管理處罰條例聲明異議
【裁判全文】
臺灣雲林地方法院交通事件裁定         97年度交聲字第105號
移送  機關  交通部公路總局嘉義區監理所雲林監理站
異  議  人  進育汽車通運股份有限公司
法定代理人  甲○○
上列異議人即受處分人因違反道路交通管理處罰條例案件，對於
交通部公路總局嘉義區監理所雲林監理站97年5 月19日所為之處
分（原處分案號：雲監裁字第裁72-I00000000號裁決書），聲明
異議，本院裁定如下：
    主  文
原處分撤銷。
進育汽車通運股份有限公司不罰。
    理  由
一、原處分意旨略以：異議人即受處分人進育汽車通運股份有限
    公司所有、由丙○○所駕駛之361-GL號營業貨運曳引車（下
    稱本案營業貨運曳引車），於民國97年2 月25日中午12時20
    分許，載運砂石行經彰化縣縣溪洲鄉○○路與溪下路口時，
    因疑似超載，為警攔停，並請其會同過磅時，駕駛人丙○○
    當場自動提出當日出貨單，且承認有違規超載事實，該出貨
    單記載總重量43.6公噸、核重35公噸，超載8.6 公噸，員警
    遂依道路交通管理處罰條例第29條之2 第1 項規定，依法製
    單舉發，交通部公路總局嘉義區監理所雲林監理站於97年5
    月19日，以雲監裁字第裁72- I00000000 號裁決書裁罰異議
    人新臺幣（下同）19,000元，並記違規記錄1 次。（原裁決
    書處罰主文僅載罰鍰19,000元，原處分機關另以97年6 月5
    日嘉監雲字第0970105721B 號函更正如上。）
二、聲明異議意旨略以：員警舉發當時，僅憑司機提出之證件及
    出貨單，即開單舉發，並未實際過磅秤重，顯然違法，當時
    本案營業貨運曳引車是否超重，仍有疑義，原處分機關據此
    裁罰異議人，與事實不符，為此依法聲明異議。
三、按「犯罪事實應依證據認定之，無證據不得認定犯罪事實。
    」刑事訴訟法第154 條第2 項定有明文。次按法院受理有關
    交通事件，準用刑事訴訟法之規定，復為道路交通管理處罰
    條例第89條前段所明定，是最高法院76年臺上字第4986號判
    例「認定犯罪事實所憑之證據，雖不以直接證據為限，間接
    證據亦包括在內，然而無論直接或間接證據，其為訴訟上之
    證明，須於通常一般之人均不致有所懷疑，而得確信其為真
    實之程度者，始得據為有罪之認定，倘其證明尚未達到此一
    程度，而有合理之懷疑存在時，事實審法院復已就其心證上
    理由予以闡述，敘明其如何無從為有罪之確信，因而為無罪
    之判決，尚不得任意指為違法。」所揭示刑事訴訟法上法院
    認定事實之最重要原則之一即認定被告有罪，就該有罪事實
    不能有任何之合理懷疑存在之原則於法院審理行為人違反道
    路交通管理處罰條例案件時，當有其適用。「汽車裝載貨物
    超過核定之總重量、總聯結重量者，處汽車所有人罰鍰，並
    記汽車違規紀錄1 次，其應歸責於汽車駕駛人時，除依第3
    項規定處汽車駕駛人罰鍰及依第63條第1 項第2 款規定記點
    外，並記該汽車違規紀錄1 次。」「有前2 項規定之情形者
    ，應責令改正或當場禁止通行，並處新臺幣10,000元罰鍰，
    超載10公噸以下者，以總超載部分，每1 公噸加罰新臺幣
    1,000 元；超載逾10公噸至20公噸以下者，以總超載部分，
    每1 公噸加罰新臺幣2,000 元；超載逾20公噸至30公噸以下
    者，以總超載部分，每1 公噸加罰新臺幣3,000 元；超載逾
    30公噸者，以總超載部分，每1 公噸加罰新臺幣5,000 元。
    未滿1 公噸以1 公噸計算。」道路交通管理處罰條例第29條
    之2 第1 項、第3 項定有明文。末按「除有駕駛人受檢拒絕
    過磅、逕行離開現場或棄車逃逸之情形，得經丈量核算其重
    量舉發外，餘均以活動地磅或固定地磅實際過磅舉發。」「
    以活動地磅過磅舉證者，如駕駛人當場提出質疑、拒絕簽名
    或請求以固定地磅過磅時，應再以檢驗合格之固定地磅施以
    複檢。」警察機關取締違規砂石車注意事項第7 條第3 項後
    段、第5 項足為本案舉發程序之依據。
四、本院之判斷：
(一)、異議人所有、由丙○○所駕駛之361-GL號營業貨運曳引車（
    下稱本案營業貨運曳引車），於民國97年2 月25日中午12時
    20分許，載運砂石，行經彰化縣縣溪洲鄉○○路與溪下路口
    時，因疑似超載，為員警乙○○攔停，並要求丙○○會同過
    磅時，駕駛人丙○○提出當日出貨單、行車執照，該出貨單
    記載總重量43.6公噸，行車執照上記載核重35公噸，員警因
    此認為超載8.6 公噸，遂製單舉發等事實，業經證人即舉發
    員警乙○○、本案營業貨運曳引車駕駛丙○○於本院調查時
    證述在卷，復有本案營業貨運曳引車之行車執照照、出貨單
    影本各1 紙在卷可考，另有彰化縣警察局97年2 月25日彰警
    交字第I00000000 號舉發違反道路交通管理事件通知單影本
    1 紙附卷可參，且為異議人所不爭執，應可認定。
(二)、舉發員警乙○○對依警察機關取締違規砂石車注意事項之上
    開規定，於舉發砂石車超載是否超載時，應以活動或固定式
    地磅秤重量定後，始行舉發乙事，甚為知悉，但本案舉發過
    程，並未實際過磅秤重等情，均為乙○○、丙○○於本院調
    查時結證屬實，可見本案員警舉發當時未依上開規定，以活
    動或固定地磅，對本案營業貨運曳引車實施秤重，則本案員
    警舉發程序已有可議之處。再者，本案營業貨運曳引車為何
    未為過磅秤重之原因，丙○○於本院調查時證稱：我沒有要
    求警察一定要去過磅，因為要秤磅太遠，我趕時間去交貨，
    不要浪費時間，所以我沒有要求去秤看有多重，就簽了舉發
    單等語，均核與乙○○於本院調查時：證稱當時在2 公里處
    左右有地磅，我因為認為丙○○有點頭，也有出具載貨單，
    所以就沒有去磅重等語相符，可見丙○○當時趕忙交貨，即
    草率簽收舉發單，乙○○竟也信以為真，未按警察機關取締
    違規砂石車注意事項所載之舉發程序，將本案營業貨運曳引
    車帶往過磅，徒憑駕駛人本身提出之出貨單及駕駛人意義不
    明之點頭不明動作，即開單告發，未再詳查載貨單之記載是
    否與事實相符，也無細究丙○○點頭動作之意義，顯然有違
    嚴格搜證之程序，肇致本案營業貨運曳引車當時是否有超載
    之情事，存有疑問。
(三)、原處分機關認為異議人所有之本案營業貨運曳引車於上開時
    、地超重、超載，無非以彰化縣警察局北斗分局97年3 月21
    日北警分五字第0970004672號函為其依據，而該函文意旨略
    稱駕駛人當場自動提出當日出貨單，且承認有違規超載事實
    ，該出貨單記載總重量43.6公噸、核重35公噸，超載8.6 公
    噸，員警遂依道路交通管理處罰條例第29條之2 第1 項規定
    ，依法製單舉發。然而：
１、丙○○所提出之出貨單上，僅記載總重43620 、空重18260
    、實重25360 等字樣，有該出貨單1 紙在卷可考，其上並未
    記載「總重量43.6公噸、核重35公噸」，也未載明超載8.6
    公噸之情事，上開函文所示之內容，已與出貨單之記載有所
    出入。
２、本案營業貨運曳引車駕駛丙○○於本院調查時堅證當時未有
    承認超重、超載之行為。對此，乙○○於本院審理時證稱：
    丙○○拿出貨單給我，我看出貨單的重量就說這已經超重，
    要開單告發，丙○○沒有回答，沒有異議，他有點頭，但是
    沒有親口向我承認有超載等語，經本院命其與丙○○對質後
    ，乙○○改稱：丙○○那時候反應是頭往下點，他說他還有
    1 張罰單沒有去繳，叫我不要開單等語，可見當時丙○○沒
    有明白地向乙○○承認超載，乙○○僅憑丙○○「頭往下點
    」之動作，遽認丙○○自白違規，未將本案營業貨運曳引車
    導引過磅秤重，則可否憑此推知丙○○承認超重、本案營業
    貨運曳引車有無超載，大有疑問。足見上開函文內所指之駕
    駛人承認有違規超載事實乙情，為員警個人臆測之詞，難以
    採信。
３、丙○○於本院調查時證稱：出貨單上記載總重43620、空重1
    8260、實重25360 等字樣，為我個人記載，並未實際經過地
    磅秤重，因為載運價錢是以1 米200 元計算，當天我去土頭
    買12米，然於出貨單上寫17.5米，因為我要跟土尾算17.5米
    的錢；土尾那邊也沒有地磅，因為土尾自己也要看重量，再
    用公式算，才會相信有個米數，如果沒有差太多，他就會照
    我寫的收。衡諸砂石計價單位係以米數即裝載體積計算乙事
    ，為審理實務所常見，且丙○○於出單上，也的確記載17.5
    米之字樣，有上開出貨單影本乙紙在卷可稽，丙○○所言，
    應非虛詞。則上開出貨單內憑以計算運價之依據為米數，非
    重量。從而，丙○○會仔細測量後再憑之登載者厥為其所載
    運砂石之體積，至於記載之重量，僅為丙○○按填載之米數
    ，換算得的數字，再藉換算填載之重量取信於收取砂石之業
    者（即土尾）。則上開出貨單上雖然記載總重43620 、空重
    18260 、實重25360 等字樣，看似本案營業貨運曳引車已經
    載運43.8噸，但此僅屬丙○○按載運砂石之米數，再灌水而
    成的紀錄，藉此向收取砂石業者索取高價之憑據，並非以精
    確無誤之磅秤重後得出的數值，自難憑此出貨單即認本案營
    業貨運曳引車已有超載之違規。
五、綜上事證，本件原處分機關所援引之事證既有疑問，舉發機
    關也未能按其內部頒行之上開程序舉發本案違規，既未經以
    檢驗合格之地磅秤重，則其舉發受處分人之違規事實缺乏無
    可置疑之證據。是原處分機關遽對受處分人為前開裁決，即
    難認為允當，受處分人之異議為有理由，應由本院將原處分
    撤銷，改諭知異議人不罰，以資適法。
六、依道路交通管理處罰條例第87條第2 項、道路交通案件處理
    辦法第20條，裁定如主文。
中    華    民    國    97    年    6     月    30    日
                  交通法庭  法  官  藍家偉
以上正本證明與原本無異。
如不服本裁定，應於裁定送達後5 日內向本院提出抗告狀（須附
繕本）。
                            書記官  王雪招
中    華    民    國    97    年    6     月    30    日


司法院資訊處製作；財團法人民間司法改革基金會備份。
